【裁判字號】    91,上,145
【裁判日期】    921209
【裁判案由】    拆屋還地
【裁判全文】
臺灣高等法院臺中分院民事判決  九十一年度上字第一四五號
      上  訴  人    辛○○
      上  訴  人    己○○
      上  訴  人    卯○○
      受告知訴訟人  丙○○
      受告知訴訟人  丁○○
      受告知訴訟人  庚○○
      受告知訴訟人  戊○○
      受告知訴訟人  未○○○
      被  上訴人    申○○
      被  上訴人    戌○○
      被  上訴人    乙○○○
      被  上訴人    詹秀玉
      被  上訴人    酉○○
右當事人間拆屋還地事件，上訴人對中華民國九十一年二月十八日臺灣臺中地方法院
八十五年度重訴字第七九號第一審判決提起上訴，本院於九十二年十一月二十五日言
詞辯論終結，判決如左：
      主      文
上訴駁回。
上訴人卯○○應再將坐落台中市○○區○○段八十一地號土地如原判決附圖所示Ｂ部
分面積０．００四五公頃上之平房磚造建物拆除，並將該部分土地交還被上訴人及其
他共有人。
第二審訴訟費用由上訴人辰○○○、巳○○、丑○○、子○○、寅○○、午○○、癸
○○、壬○○連帶負擔二０分之八；上訴人卯○○負擔二０分之五；上訴人己○○負
擔二０分之五；上訴人辛○○負擔二０之二。
追加之訴訴訟費用由上訴人卯○○負擔。
本判決第二項於被上訴人以新台幣伍萬捌仟元供擔保後，得假執行。
      事實及理由
一、按當事人於訴訟程序進行中死亡者，應由其繼承人承受訴訟。民事訴訟法第一百
    六十八條、第一百七十五條第一項定有明文。本件上訴人湯邁選於民國九十二年
    九月六日死亡，而辰○○○、巳○○、丑○○、子○○、寅○○、午○○、癸○
    ○、壬○○為其法定繼承人，有戶籍謄本在卷可稽（見本院卷(二)第十九頁至第二
    十六頁），業經其等聲明承受訴訟在案，本件自應由上開承受訴訟人續行訴訟。
二、又按訴之變更或追加，非經他造同意不得為之，但擴張應受判決事項之聲明者，
    不在此限。民事訴訟法第四百四十六條第一項定有明文。被上訴人於本院審理中
    追加請求上訴人卯○○應將坐落台中市○○區○○段八十一地號土地如原判決附
    圖所示Ｂ部分面積０．００四五公頃上之平房磚造建物拆除，並將該部分土地交
    還予被上訴人及其他共有人，核屬擴張應受判決事項之聲明，揆諸上開規定，自
    無不合，合先敘明。
三、被上訴人起訴主張：坐落台中市○○區○○段七０、七一、七二、七三、七四、
    七五、七六、七九、八一等地號土地，係被上訴人與訴外人丙○○、丁○○、庚
    ○○、戊○○、未○○○等人所共有，而上訴人現分別占有使用上開土地，並建
    有房屋居住，然被上訴人未曾將系爭土地出售予上訴人，更未出租或設定地上權
    予上訴人，亦未同意其使用，其等占有使用該土地，顯係無權占有，被上訴人爰
    依民法第七百六十七條、第八百二十一條規定提起本訴。上訴人雖主張依買賣關
    係占有系爭土地，並提出署名承買人為陳如專、湯萬來、湯邁選、卯○○、陳樹
    藤等人及署名出賣人為申○○、詹涂阿壬於五十年二月五日所簽訂之不動產買賣
    契約書為證，然被上訴人申○○於三十七年間即離台赴大陸去求學，於三十九年
    十二月十四日將台灣之戶籍遷至香港，直至八十一年十二月七日始自大陸經由香
    港回台灣定居，旋於同月十三日向台中縣警察局霧峰分局宏龍派出所申報流動戶
    口，於此四十四年期間，未曾踏入國門一步，豈會於五十年二月五日與訴外人陳
    如專等人簽訂不動產買賣契約並出售系爭土地，且訴外人詹涂阿壬係不識字之人
    ，不會簽名，該契約書亦未由其按指印，且詹涂阿壬於六十一年一月二九日死亡
    ，距不動產契約書簽約日逾十年之久，上訴人何有不請求辦理過戶之理？足見上
    訴人提出之不動產買賣契約書、及價金收據等文件均非真正；又縱買賣成立，亦
    已罹於十五年時效，而無法取得所有權移轉登記之請求權，則上訴人顯係無權占
    有，灼然至明。系爭土地全部均登記為被上訴人與上開其他共有人所有，而上訴
    人均非所有權人，上訴人抗辯其等曾繳納系爭土地之地價稅，已買受系爭土地云
    云，與事實不符等語。
四、原審判決：
    (一)上訴人湯邁選應將坐落台中市○○區○○段七十地號土地如原判決附圖所示
      Ｂ部分面積０．００三九公頃上之平房磚造建物拆除，將該部分土地連同Ａ部
      分面積０．００三二公頃土地交還被上訴人及其他共有人。同段七十一地號
      土地如原判決附圖所示Ａ部分面積０．０００一公頃及Ｃ部分面積０．００七
      七公頃上之平房磚造建物拆除，並將該部分土地連同Ｂ部分面積０．０一三八
      公頃土地交還被上訴人及其他共有人。同段七十二地號土地如原判決附圖所
      示Ａ部分面積０．０００四公頃上之平房磚造建物拆除並將該土地交還被上訴
      人及其他共有人。同段七十三地號土地如原判決附圖所示Ａ部分面積０．０
      一一九公頃上之平房磚造建物拆除，並將該部分土地連同Ｂ部分面積０．００
      ０二公頃土地交還被上訴人及其他共有人。
    (二)上訴人卯○○應將坐落台中市○○區○○段七十二地號土地如原判決附圖所示
      Ｃ部分面積０．０一八五公頃上之平房磚造建物拆除，並將該部分土地連同Ｂ
      部分面積０．００九八公頃土地交還被上訴人及其他共有人。
    (三)上訴人己○○應將坐落台中市○○區○○段七十四地號土地如原判決附圖所
      示Ａ部分面積０．０一五七公頃上之平房磚造建物拆除，並將該部分土地連同
      Ｂ部分面積０．００六九公頃土地交還被上訴人及其他共有人。同段七十五
      地號土地如附圖所示Ａ部分面積０．００二七公頃交還被上訴人及其他共有人
      。同段七十九地號土地如原判決附圖所示Ａ部分面積０．００二八公頃交還
      被上訴人及其他共有人。同段八一地號土地如附圖所示Ｃ部分面積０．００
      ０五公頃交還被上訴人及其他共有人。
    (四)上訴人辛○○應將坐落台中市○○區○○段七十六地號土地如原判決附圖所示
      Ａ部分面積０．００五二公頃上之三樓建物拆除，並將該部分土地連同Ｂ部分
      面積０．００一四公頃土地交還被上訴人及其他共有人。
      並就兩造陳明願供擔保請准宣告假執行，及免為假執行之聲請，分別酌定相當
      擔保金併准許之。
五、上訴人不服原判決，提起本件上訴，被上訴人於本院聲明，求為判決：
    一本訴部分：上訴駁回。
    二追加部分：(一)上訴人卯○○應再將坐落台中市○○區○○段八十一地號土地如
                  原判決附圖所示Ｂ部分面積○‧○○四五公頃上之平房磚造建物
                  拆除，並將該部分土地交還予被上訴人及其他共有人。
                (二)請准供擔保宣告假執行。
    並補充陳述稱：
    (一)被上訴人申○○於三十七年間赴大陸求學，開放探親後始於八十一年十二月七
      日回台，上訴人所提出之上開不動產買賣契約、及價金收據，均非申○○之意
      思表示，上訴人並無法提出申○○有授予代理權予其母詹涂阿壬之授權書，而
      詹涂阿壬當時雖尚存活，然上開買賣契約書與收據，均無其簽寫筆跡，復無其
      所按指押，不能證明詹涂阿壬有出賣系爭土地之意思，況上開文書之書寫字跡
      ，顯分別係同一人所寫，又苟買賣契約書及買賣價金收據係真正，因分別於五
      十年二月五日、及五十年四月十五日所簽立，至詹涂阿壬於六十一年一月二十
      九日死亡時，將近十一年久，上訴人何未要求辦理所有權移轉登記，益彰顯上
      開二文件並非真正，又即便係真正，亦均因已罹於十五年請求權時效，上訴人
      亦不能執買賣契約主張其占有系爭土地建築房屋居住為係正當權源。至上訴人
      陳稱其等曾繳納地價稅，惟此係稅捐機關課徵地價稅作業程序瑕疵所致，業經
      更正被上訴人為納稅義務人，故不能以上訴人曾繳過地價稅，即遽認其等對系
      爭土地係合法占有。再證人吳澄勛於原審已證稱：「我認識詹德芳及陳炎全，
      被告（即上訴人）我不認識，土地有租陳炎全，租了舊社段六號，本來租了九
      甲多，後來剩三分多，現住的均是他的工人，但那些工人均沒有買地」，及證
      人湯萬來證稱「我是詹德芳之佃農，房屋沒有給我，房屋稅由我在繳，我租的
      地距離我住之房屋中間隔了己○○所租之地」，益證系爭土地並無所謂買賣關
      係。
  (二)上訴人稱被上訴人申○○與其母詹涂阿壬於五十年二月五日，將二人應有部分
      合計二四○分之一三二，連同分管土地上之建物，以每甲十萬元由訴外人陳如
      專、湯萬來及上訴人卯○○、湯邁選及已故陳樹藤等五人按承租範圍共同購買
      ，而上訴人湯邁選就七一、七三地號土地，係向詹涂阿壬、申○○購買，就七
      ○地號土地，則係輾轉自訴外人湯萬來買受，出賣人並已同意該部分逕行改以
      上訴人湯邁選為買受人，上訴人辛○○就七六地號土地，係繼承其父陳樹藤為
      占有，己○○就七四地號土地，係繼承其父陳慶三而占有，購買時委由陳如專
      出名，出賣人詹涂阿壬出具之價金收據亦同意改列陳慶三為買受人云云，並提
      不動產買賣契約書及買賣價金收據為證，且上訴人湯邁選主張就系爭七○地號
      土地部分係輾轉自訴外人湯萬來買受，但湯萬來於原審既已證稱系爭土地只有
      承租，沒有買賣，怎有再出賣予湯邁選之權利，而上訴人辛○○就七六地號土
      地，既稱係繼承其父陳樹藤而占有云云，然陳樹藤與詹涂阿壬、申○○間之不
      動產買賣契約，上訴人辛○○既不能舉證證明其為真正，即使係因繼承而占有
      ，亦不能認係合法占有。再者，己○○就七四地號土地，主張係繼承其父陳慶
      三而占有，購買時係委由陳如專出名，出賣人詹涂阿壬出具之價金收據亦同意
      改列陳慶三為買受人云云，姑不論陳如專出名與詹涂阿壬、申○○間之不動產
      買賣契約，上訴人均不能舉證證明其為真正，即使該買賣契約是真正，亦是陳
      如專與詹涂阿壬、申○○間所存在之買賣關係，與上訴人己○○無涉．又不動
      產買賣又豈能委由他人出名與出賣人成立買賣契約，如此簽立之契約又何能對
      委任人發生效力呢，故上訴人己○○之占有系爭土地確係無正當權源。上訴人
      均明知申○○於不動產買賣契約所押日五十年二月五日，人尚滯留大陸，若詹
      涂阿壬或他人持其印章簽立契約，亦係未經授權之偽造行為，契約當屬無效。
    (三)依民法第五百三十一條：「為委任事務之處理，須法律行為，而該法律行為，
      依法應以文字為之者，其處理權之授與，亦應以文字為之。其授與代理權者代
      理權之授與亦同。」，是本件上訴人主張系爭土地係詹涂阿壬授權林益忠出面
      出售與陳如專、湯萬來、湯萬選、卯○○、陳樹籐等五人，並按承租範圍購買
      云云，然揆諸該合約書依形式上看既由專業之土地代書人羅駿卿所經辦，然契
      約條款內及文末之乙方（出賣人）欄旁並未寫明「共同代理人林益忠」並命其
      簽名劃押，足認當時詹涂阿壬並未委任林益忠代為出售系爭土地；又按不動產
      物權之買賣，依民法第七百六十條之規定：「不動產物權之移轉或設定，應以
      書面為之。」及「不動產物權之移轉，以訂立書據為契約成立之要件，未訂立
      書據，自不生物權移轉之效力。」（最高法院十八年台上字第一五九二號判例
      參照），上訴人空言系爭土地係詹涂阿壬授權林益忠代理出售，惟未能舉證有
      授予代理權或處理權之書據，況自稱係承買人之一之陳如專於  鈞院行準備程
      序時亦證稱：「當時阿忠沒有拿委託書出來。」，故上訴人之主張自無足取。
      又証人湯萬來於原審証稱：土地是我放領的等語，並未提及有買賣關係，卻於
      買賣契約中列名為買受人，可知湯萬來確不知列名於買賣契約書上，上開土地
      買賣合約書並不實在。上訴人復引被上訴人戌○○於  鈞院九十二年十月六日
      準備程序時所言「我母親知道林益忠出面賣土地詐騙我們。」，主張被上訴人
      已自認系爭土地有買賣之事實，惟被上訴人自起訴迄今，始終否認詹涂阿壬曾
      同意或代理申○○出售系爭土地之意思，詹涂阿壬自始即無委託林益忠代為出
      售系爭土地，土地價金收據中雖載有代理人林益忠，並蓋有其印文，然並不足
      以憑認詹涂阿壬有授予林益忠代理權出售系爭土地之事實。
    (四)上訴人於  鈞院九十二年三月十日準備程序時庭呈之「附圖」，並據以主張係
      當時各人買地之位置與範圍云云，然經核對原判決附圖所示上訴人所占有之土
      地位置與範圍，均與該「附圖」之圖示位置及範圍不符，顯難據以認定系爭土
      地有買賣之事實，又上訴人主張曾於五十八年五月間申請變更稅納稅義務人手
      續，惟經  鈞院向稅捐機關函取系爭土地地價稅納稅義務人之申請變更資料，
      經函覆「因已逾稅捐核課及資料保管期限，本處分無資料供參」等情，則上訴
      人上開主張亦無法證明。
六、上訴人則以：系爭土地原為台中市○○區○○段六地號，因五十八年五月間分割
    、及七十四年重側，始成現行地號，而舊社段六地號土地於台灣光復前係被上訴
    人甲○○、宋景可之外祖父，其餘為被上訴人之父詹德芳所有，連同地上房屋分
    別出租與訴外人陳炎全、吳發、陳如專、湯萬來、陳樹藤、及上訴人卯○○、湯
    邁選。四十一年間詹德芳將訴外人陳炎全及吳發承租部分房屋及土地，出售予各
    該承租人之子，即丙○○、丁○○、陳柏宗、陳來發及吳瑞，並按占有使用情形
    協議分管土地，嗣詹德芳於四十二年九月十三日死亡，由繼承人詹涂阿壬及被上
    訴人申○○，繼承該應有部分，並於五十年二月五日，將全部持分即應有部分二
    四０分之一三二，連同分管土地上之建物，以每甲新台幣（下同）十萬元，由訴
    外人陳如專、湯萬來及上訴人卯○○、湯邁選及已故陳樹藤等五人，按承租範圍
    共同購買之。迄五十八年間，被上訴人為確定上訴人承購之範圍，而與其他共有
    人就前開地號土地，依上訴人購買範圍，申請地政機關辦理分割，並向稅捐機關
    申請變更以各該地號土地買受人為地價稅之納稅義務人。上訴人湯邁選就七十一
    及七十三地號土地，係向已故詹涂阿壬及被上訴人申○○購買，就七０地號土地
    ，則係輾轉自訴外人湯萬來買受，出賣人並已同意該部分逕行改以上訴人湯邁選
    為買受人，此由買賣價金收據就湯萬來部分已改列為上訴人湯邁選名義即明。上
    訴人辛○○就系爭七六地號土地，係繼承其父陳樹籐而為占有，而陳樹籐則係向
    訴外人詹涂阿壬購買。上訴人己○○就系爭七四及七八地號土地，係繼承其父陳
    慶三而為占有，購買時係委由陳如專出名，嗣出賣人詹涂阿壬出具之價金收據亦
    同意改列陳慶三為買受人。按物之出賣人負交付其物於買受人並使其取得該物之
    所有權之義務，民法第三百四十八條第一項定有明文。又繼承人自開始繼承時，
    承受被繼承人財產上之一切權利義務，民法第一千一百四十八條亦定有明文。系
    爭土地由被上訴人之被繼承人詹涂阿壬自己並代理被上訴人申○○將其全部應有
    部分出售，而由上訴人直接或輾轉取得分管土地之占有，則上訴人本於買賣關係
    及繼受分管協議而占有系爭土地，即具有正當權源，被上訴人主張為無權占有，
    非有理由等語。
    原審為上開判決，上訴人不服提起本件上訴，於本院聲明，求為判決：
    一本訴部分：(一)原判決廢棄。
                (二)前開廢棄部分，被上訴人在第一審之訴應予駁回。
    二追加部分：追加之訴駁回。
    並補充陳述稱：
    (一)按當事人主張之事實，經他造在受命法官前自認者，毋庸舉證。民事訴訟第二
      百七十九條定有明文。被上訴人戌○○於九十二年十月六日庭訊時自承：「（
      上訴人複代理人問：請求問被上訴人戌○○，林益忠出面賣土地，你的母親是
      否知情？）我母親知道林益忠出賣土地詐騙我們。」，是依被上訴人戌○○上
      開供詞，足知；上訴人曾向詹涂阿壬買受系爭土地確屬無疑，僅被上訴人以該
      買賣契約係被上訴人之母詹涂阿壬受林益忠詐欺所為，及林益忠未受詹涂阿壬
      委任等情，是被上訴人已自承該締結買賣契約一事為真，則此部分上訴人自毋
      庸再舉證，綜上，上訴人對系爭土地本於買賣關係及繼受分管協議而為占有，
      即非無權占有，被上訴人主張拆屋還地云云，即屬無由。再者，上訴人申○○
      就上訴人與其母詹涂阿玉間所訂立之買賣契約於八十五年十二月二日庭訊時證
      稱：「（法官：提示買賣契約書原本與原告及訴代閱覽有何意見？）印章不是
      我的，母親之印章我沒有印象。」是依民事訴訟法第二百八十條第二項規定意
      旨，就當事人對於他造主張之事實為不知或不記憶之陳述，應認其視同自認，
      是以該買賣契約上詹涂阿壬之印章應為真正無疑，從而該買賣契約縱不足以認
      係詹涂阿壬代理被上訴人申○○所訂定，亦為詹涂阿壬無權處分所為。
    (二)按最高法院六十九年度第四次民事庭會議決議「甲向乙購買土地並已付清價款
      ，乙亦將土地交付甲管有，惟未辦理所有權移轉登記，嗣乙死亡，由其繼承人
      丙、丁辦妥繼承登記。甲之所有權移轉登記請求權之消滅時效雖已完成，惟其
      占有之土地，係乙本於買賣之法律關係所交付，具有正當權源，所有人丙、丁
      （乙之繼承人）自不得認係無權占有而請求返還。何況時效完成後，債務人僅
      得拒絕給付，其原有之買賣關係則依然存在，基於公平法則，亦不得請求返還
      土地。」，是依上開決議見解，縱上訴人之所有權移轉登記請求權罹於十五年
      之時效，亦僅生被上訴人得對之行使時效完成之抗辯而已，非謂上訴人本於買
      賣契約占有土地為無權占有，又被上訴人辯稱系爭買賣契約係詹涂阿壬受林益
      忠詐欺所為、及林益忠未受委任云云，果如此，詹涂阿壬於知悉林益忠出賣系
      爭土地之情況下，豈會從未向林益忠提出刑事告訴追究、或向上訴人為任何反
      對之表示，與常情不符，是被上訴人辯稱詹涂阿壬係受林益忠詐欺及林益忠未
      獲得授權等語，實不足採。況縱詹涂阿壬係受林益忠詐欺而出賣系爭土地、或
      林益忠未獲詹涂阿壬授權，亦不影響系爭買賣契約之成立生效，詳如下：
      按因被詐欺或被脅迫，而為意思表示者，表意人得撤銷其意思表示。民法第
        九十二條著有明文。是因詐欺而為之意思表示，於表意人撤銷其意思表示前
        ，該意思表示仍屬有效。縱詹涂阿壬當時出賣系爭土地受林益忠詐欺所為
        屬實，然該買賣契約於詹涂阿壬行使撤銷權撤銷該出賣之意思表示前，仍屬
        有效存在，惟該撤銷權迄今已逾民法第九十三條所定撤銷權之除斥期間而不
        得行使，被上訴人自不得再以此爭執系爭買賣契約之效力。又被上訴人另
        以林益忠出賣土地未獲授權，而謂林益忠係無權代理抗辯，然縱屬實，惟林
        益忠乃詹涂阿壬之義子，且平素詹涂阿壬即委由林益忠代為處理系爭土地承
        租事宜並收取租金，此為證人陳如專於九十二年十月六日證述，是不論系爭
        買賣契約締結當時詹涂阿壬是否出面，林益忠未獲授權而單獨出面洽談，惟
        系爭土地相關事宜詹涂阿壬前皆委由林益忠處理，客觀上顯有使上訴人等信
        賴林益忠就系爭土地所為行為皆有代理權之表見事實存在，且詹涂阿壬既知
        悉林益忠出賣土地之事亦從未為任何反對之表示，致上訴人更加信賴詹涂阿
        壬確曾授權林益忠締結買賣契約，而認該買賣契約有效，依民法第一百六十
        九條規定，詹涂阿壬就系爭買賣對於第三人自應負授權人責任，而為該買賣
        契約之效力所及，又詹涂阿壬死亡後，被上訴人對其債務應負無限責任，是
        系爭買賣契約於被上訴人亦有效。
    (三)被上訴人復抗辯申○○於五十年二月五日，人尚滯留大陸，無法回歸，是詹涂
      阿壬持其印章簽立契約，係未經授權之偽造行為，契約亦當無效云云，惟依最
      高法院三十九年台上字第一０五號判例認：「系爭房屋就令如上訴人所稱，係
      因上訴人出國往加拿大經商，故僅交其母某氏保管自行收益以資養贍，並未授
      與處分權，但某氏既在上訴人提起本件訴訟之前死亡，上訴人又為某氏之概括
      繼承人，對於某氏之債務原負無限責任，以民法第一百十八條第二項之規定類
      推解釋，應認某氏就該房屋與被上訴人訂立之買賣契約為有效，上訴人乃負使
      被上訴人取得該房屋所有權之義務，自不得藉口某氏無權處分，請求確認該房
      屋所有權仍屬於己，並命被上訴人回復原狀。」，依此判例意旨，縱詹涂阿壬
      無權處分被上訴人申○○之持分，惟被上訴人於詹涂阿壬死亡後，對其債務須
      負無限責任，依民法第一百一十八條第二項規定之類推解釋，應認系爭買賣契
      約對於被上訴人亦為有效，被上訴人仍負使上訴人取得系爭土地所有權之義務
      ，乃屬無疑。綜上，系爭買賣契約係屬真正且有效存在於兩造間，則上訴人對
      系爭土地本於買賣契約及繼受分管契約而為占有，即有正當權源而非無權占有
      。
七、查被上訴人主張之上開事實，經本院行協議簡化爭點結果，兩造不爭執之點如下
    ：
    (一)坐落台中市○○區○○段七０、七一、七二、七三、七四、七五、七六、七九
      、八一等地號土地，係被上訴人與訴外人丙○○、丁○○、庚○○、戊○○、
      未○○○等人所共有。
    (二)上訴人分別占用如原判決附圖所示之土地，並在其上建有房屋居住。
    (三)系爭土地於重測前為台中市○○區○○段六地號。
    (四)舊社段六地號土地於台灣光復前係被上訴人之父、祖父詹德芳所有，詹德芳於
      四十二年九月十三日死亡，由被上訴人之被繼承人詹涂阿壬、及被上訴人申○
      ○繼承；詹涂阿壬於六十一年一月二十九日死亡後，由其他被上訴人繼承及轉
      繼承。
    以上事實，並有被上訴人提出之系爭土地登記謄本附卷可稽，並經原審會同台中
    市中正地政事務所測量員現場勘驗測量，製有原判決所附之複丈成果圖在卷可憑
    ，堪信被上訴人上開部分之主張為真實。
八、惟被上訴人主張上訴人各占用之上開土地，係無權占有，應予返還一節，則為上
    訴人所爭執，茲就兩造本件爭執之點，析述如下：
  (一)被上訴人主張未曾將系爭土地出售、出租或設定地上權予上訴人，亦未同意上訴
    人占有使用，上訴人係屬無權占有，並否認上開買賣契約書、及買賣價金收據為
    真正等語；上訴人則以系爭土地之前身即舊社段六地號土地於台灣光復前為詹德
    芳所有，連同地上房屋分別出租與訴外人陳炎全、吳發、陳如專、湯萬來、陳樹
    藤及被告卯○○、湯邁選。四十一年間詹德芳將陳炎全、及吳發承租部分房屋及
    土地，出售予各該承租人之子，即丙○○、丁○○、陳柏宗、陳來發及吳瑞，並
    按占有使用情形協議分管土地。嗣詹德芳於四十二年九月十三日死亡，由詹涂阿
    壬、及被上訴人申○○繼承，詹涂阿壬、申○○二人為母子關係，詹涂阿壬自己
    並代理申○○於五十年二月五日，將二人應有部分合計二四０分之一三二，連同
    分管土地上之建物，以每甲新台幣十萬元，由訴外人陳如專、湯萬來及上訴人卯
    ○○、湯邁選及已故陳樹藤等五人，按承租範圍共同購買，上訴人湯邁選就七一
    、及七三地號土地，係向詹涂阿壬、申○○購買，就七０地號土地，則係輾轉自
    訴外人湯萬來買受，出賣人並已同意該部分逕行改以被告湯邁選為買受人；上訴
    人辛○○就七六地號土地，係繼承其父陳樹籐而為占有；己○○就七四地號土地
    ，係繼承其父陳慶三而占有，購買時係委由陳如專出名，出賣人詹涂阿壬出具之
    價金收據亦同意改列陳慶三為買受人，其等係本於買賣關係、及繼受分管協議而
    占有系爭土地，具有正當權源，有不動產買賣契約書、及買賣價金收據原本為証
    等語。經查：上訴人提出之該不動產買賣契約書、及買賣價金收據（影本附於原
    審卷(一)第一四七至一四九頁、及本院卷(一)第一九三頁），該買賣契約書上載簽約
    日期為五十年二月五日，出賣人為詹涂阿壬、及被上訴人申○○，承買人則為陳
    如專、湯萬來、卯○○、湯邁選、及陳樹藤等五人；而該收據上載日期為五十年
    四月十五日，賣主為詹涂阿壬、及被上訴人申○○，代理人為林益忠，收受款項
    總計為七千九百十元（陳如專三千四百五十元、辛○○為二百八十元、湯邁選一
    千六百元、卯○○一千六百元、陳慶三九百八十元）等語，惟被上訴人以被上訴
    人申○○於三十七年間赴大陸求學，開放探親後始於八十一年十二月七日回台，
    上訴人所提出之上開不動產買賣契約、及價金收據上詹涂阿壬、及被上訴人申○
    ○之簽名及印文，申○○當時既身陷大陸，如何與承買人成立該買賣契約，又上
    開簽名及蓋章亦非詹涂阿壬所為、及代理被上訴人申○○所為，印章亦非真正等
    語，上訴人對被上訴人申○○於八十一年間政府開放探親後始回台一節，並未爭
    執；又按私文書如對造爭執其真正者，應由舉証人証其真正。民事訴訟法第三百
    五十七條定有明文。被上訴人已否認該買賣契約書、及收據為真正，自應由上訴
    人負舉証責任，上訴人雖舉証人丙○○、吳瑞、湯萬來及陳如專為証，惟據證人
    丙○○於原審結證稱：「父親陳炎全向詹德芳買三分之一土地，後來未分割給我
    們，是我們小孩時買，買來由我們使用三分之一，但確實界址在那裏不知道，買
    之前是用承租後來再買，約七、八戶向他租，有無分割不知道，是欠詹德芳一個
    兒子印章無法過戶」等語（見原審卷(一)第二０五頁）；證人吳瑞於原審結證稱：
    「系爭土地被告（即上訴人）本來向原告（即被上訴人）租，後來買，是民國五
    十幾年前，買現在住之地方，．．．我的土地是向詹德芳買的，煙寮部分是父親
    向原告買的，，買賣契約向何人訂的我不知，．．．我、陳朝源、辛○○、陳朝
    野、己○○、卯○○、湯邁選，這些人都是向詹德芳租後來買，就是現在住的地
    ，日本時代就租」等語（見同上卷第二二０頁）；而証人湯萬來於原審則證稱：
    「我有將土地房屋賣於湯邁選，之前詹德芳給我住，土地是我放領的，後來我將
    土地賣予湯邁選」等語（見同上卷第二三三頁），惟查証人丙○○、吳瑞係就其
    等各占有承租之土地，早於四十一年間即向詹德芳購買，其等並非系爭買賣契約
    書之承買人、或見証人，如何得知系爭土地實際買賣情形，且依証人吳瑞上開所
    述，其不知買賣契約係向何人所訂等情，証人吳瑞既不知訂立買賣契約細節，如
    何能証明系爭買賣契約書係屬真正；而証人湯萬來係證稱其居住之土地房屋係詹
    德芳放領的，又與上訴人所稱該土地係向詹涂阿壬、被上訴人申○○承買之事實
    不符；又証人陳如專於本院調查程序中係結証稱：「訂立契約書時，老闆娘詹涂
    阿壬的印章是阿忠拿過來的，．．．是否為老闆娘的印章，我不清楚，申○○的
    印章也是阿忠拿出來的，．．．詹涂阿壬當時沒有在場」等語甚詳（見本院卷(二)
    第八十八頁），証人陳如專亦未証明系爭買賣契約書上詹涂阿壬、被上訴人申○
    ○之印文為詹涂阿壬所蓋、及該印章為詹涂阿壬、及被上訴人申○○所有之事實
    ，則上訴人所舉之上開証人，均不足以証明系爭買賣契約書、及該收據之真正。
    又本院依上訴人之聲請向台中市中山地政事務所函調系爭土地於四十二年間辦理
    繼承登記之全部資料，以供比對詹涂阿壬、及申○○印文是否為其等所有一節，
    惟因上開登記資料因已逾保存年限，已依土地登記規則第十九條規定銷毀一節，
    有該所九十二年一月二十一日中山地所四字第０９２０００１２１３號函在卷可
    憑（見本院卷(一)二一八頁），此外；上訴人並未能再提出任何積極証據，足以証
    明該買賣契約書、及收據為真正，即難認為真實；況又依上訴人上開主張其等係
    依原承租範圍購買，並提出當時各承租人占用之位置圖一件為証（見本院卷(一)第
    二三一頁），惟本院將該圖與原判決附圖所示上訴人各占用之位置及範圍核對結
    果，並不全然相同，益証上訴人辯稱其等占用如上之土地，係基於系爭買賣契約
    關係而來，即與事實不符，不足採信。
  (二)上訴人又辯稱上開收據有代理人林益忠簽名及蓋章，詹涂阿壬平日即委由林益忠
    代為處理系爭土地承租事宜，並收取租金，詹涂阿壬不論於簽訂系爭買賣契約書
    時是否出面，客觀上林益忠就系爭土地所為行為有表見代理權，詹涂阿壬仍應負
    授權人責任，又被上訴人申○○雖當時滯留大陸未歸，詹涂阿壬無權處分被上訴
    人申○○之持分，惟被上訴人申○○嗣因繼承關係，仍應負簽約之責任等語；被
    上訴人則以詹涂阿壬並無出賣系爭土地之意思表示，亦未授權林益忠（已死亡）
    代為出售系爭土地等語。按民法第一百六十九條規定之表見代理，係為保護第三
    人而設，本人如有使第三人信以為其有以代理權授與他人之行為，而與該他人交
    易，即應使本人負授權人責任，而此項表見代理云者，原係指代理人雖無代理權
    ，而有可使人信其有代理權之情形而言。又民法第一百六十九條所謂知他人表示
    為其代理人而不為反對之表示者，以本人實際知其事實為前提，其主張本人知此
    事實者，應負舉證之責（最高法院七十年度台上字第三五一五號判例、九十一年
    度台上字第二一一一號判決參照）。查上開收據上雖載明代理人為林益忠，又據
    証人即承買人之一之陳如專於本院調查程序中結証稱：「我有向他們購買系爭六
    號土地，我原來是詹德芳的佃農，詹德芳去世後，他的小孩說要賣土地，但是他
    的小孩還小，因為租金都是阿忠在收取，所以我認為是老闆娘委託他去賣土地，
    我有交付訂金，當時有向他租地的人向他買地，．．．買地後，我沒有使用，也
    沒有轉手給別人．．．當時有訂立契約書，．．．訂立契約書時，是老闆娘詹涂
    阿壬委託綽號阿忠的人與我訂立契約，當時她沒有出面，她的印章也是阿忠拿過
    來的，阿忠是他的義子，是否老闆娘的印章，我不清楚，申○○的印章也是阿忠
    拿出來的，．．．阿忠是收據上的林益忠，．．．價金付給阿忠，詹涂阿壬當時
    沒有在場，詹涂阿壬也沒有告訴我，有無收到該筆錢，．．．詹涂阿壬從頭至尾
    都沒有出面，．．．當時阿忠沒有拿詹涂阿壬的委託書出來」等語甚詳（見本院
    卷(二)第八十六至八十九頁），依証人陳如專上開証述，詹涂阿壬既於訂立契約及
    收取買賣價金時均未出面，亦未出具委託書予林益忠，証人陳如專亦不清楚林益
    忠所持之印章是否為詹涂阿壬所有、及是否有將價金交付予詹涂阿壬等情，即難
    認詹涂阿金有授權林益忠訂立系爭買賣契約及收取價金之行為；又証人陳如專固
    証稱租金平日均由林益忠收取，所以其認為是詹涂阿壬委託林益忠出賣土地云云
    ，惟收取租金與簽訂買賣契約性質不同，縱詹涂阿壬平日有委任林益忠代為收取
    租金之行為，亦難認該行為足以表示有授權林益忠代訂系爭買賣契約；再上訴人
    亦無法舉証詹涂阿壬當時知悉林益忠表示為其代理人，而未為反對之證明，徒以
    証人陳如專上開証詞，認詹涂阿壬應負表見代理授權人之責任，顯與表見代理法
    文上開文義有間，堪信被上訴人主張詹涂阿壬並未授權林益忠代為出售系爭土地
    為真實。按林益忠既未獲詹涂阿壬本人之授權，卻與上訴人簽訂系爭買賣契約，
    係屬無權代理，被上訴人迄未承認該買賣法律行為，自無庸負任何責任。上訴人
    雖又以被上訴人戌○○已自承詹涂阿壬知道林益忠出賣土地詐騙之事，以詹涂阿
    壬係受林益忠詐欺而出賣系爭土地，詹涂阿壬未撤銷該出賣之意思表示前，仍屬
    有效存在，且該撤銷權已逾民法第九十三條所定除斥期間，亦不得撤銷云云，惟
    按知他人表示為其代理人而不為反對之表示者，對於第三人應負授權人之責任，
    但第三人明知其無代理權或可得而知者，不在此限。民法第一百六十九條但書定
    有明文。查詹涂阿壬於訂立契約、及收取價金時既均未出面，亦未出具委託書予
    林益忠，証人陳如專亦証稱不知林益忠所持印章是否為詹涂阿壬所有，是否有將
    價金交予詹涂阿壬，均已如上述，則買受人於當時何以未加查問，且多年未請求
    移轉，應認買受人明知林益忠無代理權，依上開規定亦不得主張表見代理；且林
    益忠既無權代理為系爭買賣行為，系爭買賣行為對被上訴人並不生效力，亦未能
    証明林詹涂阿壬有何出賣系爭土地之意思表示，何來有被詐欺得撤銷意思表示之
    情形，亦無意思表示得為撤銷，上訴人此部分所辯，亦無足取。
  (三)上訴人再以其等於五十八年間為確定承購之範圍，而依購買範圍向地政機關申請
    辦理分割，並向稅捐機關申請變更以各該地號土地買受人為地價稅之納稅義務人
    ，而認其等確有買受系爭土地等語，並提出其等名義繳納系爭土地地價稅繳款書
    二十七紙為證（見本院卷(一)二０三至二０九頁），惟經本院依上訴人之聲請向台
    中市中山地政事務所函調系爭土地有無於五十八年間辦理分割登記之資料，惟因
    上開登記資料因已逾保存年限，已依土地登記規則第十九條規定銷毀一節，有該
    所上開函在卷可憑（見本院卷(一)第二一八頁）；又經本院向台中市稅捐稽徵處東
    山分處函查系爭土地有無於五十八年五月間申請變更地價稅之納稅義務人為己○
    ○、湯萬選、卯○○等人一節，亦據該處以上開資料已逾稅捐核課及資料保管期
    限，無法提供等語，有該處九十二年一月二十日中市稅東分第０９２００００３
    １８號函在卷可稽（見同上卷第二一六頁），則上訴人主張其等為確定承購之範
    圍，向地政機關申請辦理分割一節，即難証明。至上訴人提出上開納稅義務人為
    上訴人己○○、卯○○、湯邁選等人於六十七、七十一至七十六年間之地價稅繳
    納通知書款書，而主張其等有買受系爭土地一節，惟按地價稅固應由土地所有權
    人繳納，但於納稅義務人不明者、權屬不明者、無人管理者、或土地所有權人申
    請由占有人代繳者，主管稽徵機關得指定土地使用人負責代繳其使用部分之地價
    稅。土地稅法第三條第一項第一款、第四條第一項分別定有明文。上訴人固有繳
    納上開地價稅，惟繳納地價稅者既未必為土地所有權人，則上訴人提出之上開地
    價稅繳納通知書款書，並不足以証明其等對系爭土地之權利，而為有正當權源之
    占有人，上訴人此部分所辯，亦不足採。
九、綜上所述；上訴人既未能舉證證明其等係本於系爭買賣契約法律關係、及繼受分
    管協議而占有系爭土地之事實，則其等各占有系爭土地如原判決附圖所示之部分
    並蓋有地上建物，即屬欠缺正當權源，為無權占有。從而；被上訴人依民法第七
    百六十七條、第八百二十一條規定訴請上訴人湯邁選應將坐落台中市○○區○
    ○段七十地號土地如附圖所示Ｂ部分面積０．００三九公頃上之平房磚造建物拆
    除，將該部分土地連同Ａ部分面積０．００三二公頃土地交還被上訴人及其他共
    有人。同段七十一地號土地如附圖所示Ａ部分面積０．０００一公頃及Ｃ部分
    面積０．００七七公頃上之平房磚造建物拆除，並將該部分土地連同Ｂ部分面積
    ０．０一三八公頃土地交還被上訴人及其他共有人。同段七十二地號土地如附
    圖所示Ａ部分面積０．０００四公頃上之平房磚造建物拆除並將該土地交還被上
    訴人及其他共有人。同段七十三地號土地如附圖所示Ａ部分面積０．０一一九
    公頃上之平房磚造建物拆除，並將該部分土地連同Ｂ部分面積０．０００二公頃
    土地交還被上訴人及其他共有人。上訴人卯○○應將坐落台中市○○區○○段七
    十二地號土地Ｃ部分面積０．０一八五公頃上之平房磚造建物拆除，並將該部分
    土地連同Ｂ部分面積０．００九八公頃土地交還被上訴人及其他共有人。上訴人
    己○○應將坐落台中市○○區○○段七十四地號土地如附圖所示Ａ部分面積０
    ．０一五七公頃上之平房磚造建物拆除，並將該部分土地連同Ｂ部分面積０．０
    ０六九公頃土地交還被上訴人及其他共有人。同段七十五地號土地如附圖所示
    Ａ部分面積０．００二七公頃交還被上訴人及其他共有人。同段七十九地號土
    地如附圖所示Ａ部分面積０．００二八公頃交還被上訴人及其他共有人。同段
    八一地號土地如附圖所示Ｃ部分面積０．０００五公頃交還被上訴人及其他共有
    人。上訴人辛○○應將坐落台中市○○區○○段七十六地號土地如附圖所示Ａ部
    分面積０．００五二公頃上之三樓建物拆除，並將該部分土地連同Ｂ部分面積０
    ．００一四公頃土地交還被上訴人及其他共有人，原審以被上訴人上開請求，核
    屬有據，予以准許，並就兩造陳明願供擔保請准宣告假行，及免為假執行之聲請
    ，分別酌定相當擔保金額併准許之，均核與法相符，上訴人猶執詞上訴，為無理
    由，應予駁回。又被上訴人於本院追加上訴人卯○○應再將坐落台中市○○區○
    ○段八十一地號土地如原判決附圖所示Ｂ部分面積０．００四五公頃上之平房磚
    造建物拆除，並將該部分土地交還被上訴人及其他共有人部分，被上訴人卯○○
    亦不爭執其目前確有占用上開土地建有該屋使用等情（見本院卷(一)第一三三頁）
    ，堪認被上訴人追加之訴，亦有理由，應予准許，被上訴人就此部分陳明願供擔
    保請准宣告假行，亦核與法相符，爰定相當擔保金額併准許之。
十、本案事實已臻明確，兩造其餘攻擊防禦方法，不足以影響本判決結果，爰不一一
    論述，併此敘明。
據上論結：本件上訴為無理由，追加之訴為有理由，依民事訴訟法第四百四十九條第
一項、第七十八條、第八十五條第一項但書、第二項、第四百六十三條、第三百九十
條第二項判決如主文。
中      華      民      國    九十二    年     十二     月      九      日
~B1民事第四庭審判長法  官  黃斐君
~B2                法  官  陳蘇宗
~B3                法  官  張浴美
右為正本係照原本作成。
如對本判決上訴，須於收受判決送達後二十日內向本院提出上訴書狀，其未表明上訴
理由者，應於提出上訴後二十日內向本院提出上訴理由書(須按他造人數附具繕本)。
上訴時應提出委任律師或具有律師資格之人之委任狀；委任有律師資格者，另應附具
律師及格證書及釋明委任人與受任人有民事訴訟法第四百六十六條之一第一項但書或
第二項（詳附註）所定關係之釋明文書影本。
~B                書記官  謝雅惠
中      華      民      國    九十二    年     十二     月      十      日
附註：
民事訴訟法第四百六十六條之一（第一項、第二項）
對於第二審判決上訴，上訴人應委任律師為訴訟代理人。但上訴人或其法定代理人具
有律師資格者，不在此限。
上訴人之配偶、三親等內之血親、二親等內之姻親，或上訴人為法人、中央或地方機
關時，其所屬專任人員具有律師資格並經法院認為適當者，亦得為第三審訴訟代理人
。
                                                                        Ｂ


司法院資訊處製作；財團法人民間司法改革基金會備份。
